臺灣彰化地方法院刑事判決　　　　　　100年度簡上字第125號
上　訴　人　臺灣彰化地方法院檢察署檢察官
被　　　告　鄭燕萍
上列上訴人因被告詐欺案件，不服本院100 年度簡字第1130號中
華民國100 年5 月25日第一審簡易判決（原起訴案號：99年度偵
續字第37號），提起上訴，本院管轄之第二審合議庭認不得以簡
易判決處刑，逕改依通常程序為第一審判決如下：
    主  文
原判決撤銷。
鄭燕萍連續意圖為自己不法之所有，以詐術使人將本人之物交付
，處有期徒刑玖月，減刑為有期徒刑肆月又拾伍日，如易科罰金
以銀元參佰元即新臺幣玖佰元折算壹日。
    犯罪事實
一、鄭燕萍前於彰化縣彰化市○○街36號經營「著衣服飾店」，
    與徐昕慧（原名徐料春）結識，鄭燕萍自民國93年間起，因
    缺錢週轉時，常以自己為發票人之支票向徐昕慧調現借錢支
    應，嗣因鄭燕萍已簽發太多支票，徐昕慧乃要求鄭燕萍必須
    使用其與廠商交易取得之客票，方同意借款予鄭燕萍周轉，
    詎鄭燕萍因需錢孔急，為能順利以客票向徐昕慧調借現金，
    竟意圖為自己不法之所有，基於詐欺取財之概括犯意，於94
    年底（簡易判決處刑書誤載為94年底、95年1 月間），連續
    在徐昕慧位於彰化縣秀水鄉○○村○○路○ 段306 號住處，
    持附表所示支票向徐昕慧訛稱該些支票係客票，致徐昕慧陷
    於錯誤而於附表所示時間借貸現金予被告，以此方式向徐昕
    慧詐取共計新臺幣（下同）64萬6,500 元。嗣徐昕慧將如附
    表所示之支票持向銀行提示遭以存款不足為由退票，始悉上
    情。
二、案經徐昕慧告訴臺灣彰化地方法院檢察署檢察官偵查起訴。
    理  由
一、證據能力之審酌：
  (一)按「被告以外之人於審判外之言詞或書面陳述，除法律有規
    定者外，不得作為證據。」，刑事訴訟法第159 條第1項 固
    定有明文。惟按「被告以外之人於審判外之陳述，雖不符前
    4 條之規定，而經當事人於審判程序同意作為證據，法院審
    酌該言詞陳述或書面陳述作成時之情況，認為適當者，亦得
    為證據。當事人、代理人或辯護人於法院調查證據時，知有
    第159 條第1 項不得為證據之情形，而未於言詞辯論終結前
    聲明異議者，視為有前項之同意。」，刑事訴訟法第159 條
    之5 亦規定甚明。本件證人徐昕慧、蔡幸玉、潘秀練、潘麗
    華於檢察事務官詢問中之供述，均屬被告以外之人於審判外
    之言詞陳述，告訴人徐昕慧所提出之鄭燕萍調錢明細表，性
    質上亦屬被告以外之人於審判外之書面陳述，惟公訴人、被
    告於本院調查證據時，知有上情而未於言詞辯論終結前聲明
    異議，本院審酌上開證人於檢察事務官詢問中所為供述，係
    執法機關依法定程序做成，並無何違法不當之處，亦無不足
    採信之情況，而告訴人徐昕慧所提出之鄭燕萍調錢明細表亦
    經本院當庭提示予被告，使被告有與告訴人徐昕慧行反對詰
    問、對質之機會，認以上開言詞陳述或書面陳述做為證據，
    應屬適當，該等陳述應有證據能力。
  (二)證人徐昕慧、蔡幸玉、潘秀練、潘麗華於偵訊中之證詞，係
    被告以外之人於審判外之陳述，依刑事訴訟法第159 條第1
    項之規定，本不得做為證據。惟按被告以外之人於偵查中向
    檢察官所為之陳述，除顯有不可信之情況者外，得為證據，
    刑事訴訟法第159 條之1 第2 項定有明文。上開陳述均係在
    檢察官前所做成，並均有具結擔保其陳述之正確性，並無何
    顯不可信之情況，依前開法條意旨，自得做為證據。
  (三)本件彰化第一信用合作社99年4 月16日函所檢送之被告鄭燕
    萍於92年至98年間之帳戶交易明細資料、如附表所示支票之
    退票理由單，雖屬被告以外之人於審判外之書面陳述，依刑
    事訴訟法第159 條第1 項之規定，本亦不得做為證據。惟按
    除顯有不可信之情況外，從事業務之人於業務上或通常業務
    過程所須製作之紀錄文書、證明文書，得為證據，刑事訴訟
    法第159 條之4 第2 款定有明文。蓋從事業務之人在業務上
    或通常業務過程所製作之紀錄文書、證明文書，因係於通常
    業務過程不間斷、有規律而準確之記載，通常有會計人員或
    記帳人員等校對其正確性，大部分紀錄係完成於業務終了前
    後，無預見日後可能會被提供作為證據之偽造動機，其虛偽
    之可能性小，何況如讓製作者以口頭方式於法庭上再重現過
    去之事實或數據亦有困難，因此其亦具有一定程度之不可代
    替性，除非該等紀錄文書或證明文書有顯然不可信之情況，
    否則有承認其為證據之必要。上開書面陳述係屬從事業務之
    人於通常業務過程鍵入電腦所製作之紀錄，經列印於本案中
    提出，性質上與業務製作之文書無異，揆諸前開法條意旨，
    得為證據。
  (四)本件證據中支票影本均屬書證，並無傳聞法則之適用，且查
    無其他不得做為證據之事由，均有證據能力。
  (五)本件所引其餘證據，公訴人、被告均不爭執證據能力，亦無
    違法取得或其他不得做為證據之事由，均有證據能力，應予
    敘明。
二、訊據被告固坦承確有持如附表所示支票向告訴人徐昕慧調借
    現金，惟否認有何詐欺之犯意，並辯稱：跳票是因為錢軋不
    過來，被告向告訴人徐昕慧借款時，只有向告訴人徐昕慧表
    示該些票不會有問題，並沒有多說什麼，沒有詐欺告訴人徐
    昕慧的意思云云。惟查：
  (一)被告於94年底交付附表所示支票予告訴人徐昕慧，以之向告
    訴人徐昕慧借款，告訴人徐昕慧因此借款共64萬6,500 元予
    被告，嗣告訴人徐昕慧提示如附表所示支票，均遭退票之事
    實，業據被告坦承不諱，並經證人即告訴人徐昕慧證述綦詳
    ，並有支票影本、退票理由單、彰化第一信用合作號99年4
    月16日彰一信合字第2433號函所檢送被告於92 年 至98年間
    之帳戶交易明細資料、告訴人徐昕慧所提出之鄭燕萍調錢明
    細表（分見96年度他字第966 號偵卷第6 頁至第8 頁、第71
    頁至第75頁、第163 頁至第164 頁）附卷可稽，堪予認定。
    又附表所示支票並非被告之客戶給予之客票，而是被告與潘
    秀練、蔡幸玉換票而得之票據，被告與潘秀練、蔡幸玉實際
    上並無何生意往來之事實，亦為被告所坦承，並經證人蔡幸
    玉、證人潘秀練、證人潘麗華於偵查中證述明確（見99年度
    偵緝字第247 號第50頁至第51頁、第67頁至68頁），亦堪認
    定。
  (二)被告固否認有何詐欺之犯意，並辯稱其持附表所示支票向告
    訴人徐昕慧借款之時，只有說該些票不會有問題，並未多說
    什麼，並無詐欺之意思云云，惟證人即告訴人徐昕慧於偵查
    中證稱：「（被告持向你借款之蔡幸玉、潘秀練的票是否為
    客票？）我都是要他拿客票，我都一直以為是客票，我是跳
    票後去查證才知道被告是向別人借票，不是客票，如果知道
    不是客票，我就不會借他。」等語（見97年度偵緝字第247
    號偵卷第52頁），被告於本院審理中亦自承，其於93年的時
    候，偶爾會透過張麗玉跟告訴人徐昕慧調錢，94年的時候，
    告訴人徐昕慧要求被告要提供客票才要借錢給被告等語（見
    本院卷第32頁）。顯見被告明知若所交付者並非客票，則告
    訴人徐昕慧將不會借錢予被告，而被告為求能自告訴人徐昕
    慧取得現金，故而以換來的支票充當客戶之客票，以取得徐
    昕慧之信任。告訴人徐昕慧因信任被告所交付者係客票，因
    而借貸金錢予被告，顯已陷於錯誤。再者，被告於偵查中亦
    承認其以換來的支票充當客票，會讓告訴人徐昕慧誤認其經
    營狀況良好、資力良好，也會影響告訴人徐昕慧對被告清償
    能力之觀感等語（見99年度偵續字第37號偵卷第176 頁）。
    從而被告於本院審理中一再否認有何詐欺之犯意，顯係卸責
    之詞，並不足採。
  (三)綜上所述，本件事證明確，被告犯行堪以認定。
三、被告行為後，刑法及刑法施行法分別於94年2 月2 日、95年
    6 月14日號修正公布，均於95年7 月1 日施行，而修正後刑
    法第2 條第1 項之規定，係規範行為後法律變更所生新舊法
    律比較適用之準據法，於修正後刑法施行後，應適用修正後
    刑法第2 條第1 項之規定，為「從舊從輕」之比較。另於比
    較時應就罪刑有關之共犯、未遂犯、想像競合犯、牽連犯、
    連續犯、結合犯，以及累犯加重、自首減輕暨其他法定加減
    原因（如身分加減）與加減比例等一切情形，本於統一性及
    整體性原則，綜其全部罪刑之結果而為比較，有最高法院95
    年5 月23日刑事庭第8 次會議決議可資參照。茲將本件所涉
    修正法條，比較如下：
  (一)刑法第339 條第1 項詐欺取財罪中罰金刑部分，其最低刑度
    依修正前刑法第33條第5 款規定，為1 元以上，經折算為新
    臺幣後，為新臺幣3 元以上，而修正後刑法第33條第5 款規
    定罰金為新臺幣1000元以上，較舊法為高，應以舊法有利於
    被告。
  (二)被告先後多次犯行，時間緊接，觸犯構成要件相同之罪，顯
    係基於概括之犯意反覆為之，在刑法修正前，應依第56條連
    續犯之規定論以一罪並加重其刑。而修正後之刑法刪除連續
    犯之規定，被告之犯行需數罪併罰，兩相比較，自以舊法有
    利於被告。
  (三)從上所述，被告全部罪刑之結果而為新、舊法比較，本院認
    為適用行為時即修正前刑法之相關規定處斷，對其較為有利
    ，依刑法第2 條第1 項前段規定，自應一體適用修正前之刑
    法相關規定處斷。
  (四)又刑法施行法雖增定第1 條之1 ，提高刑法分則編罰金刑之
    上限，然參諸本條立法理由：「……考量新修正之刑法施行
    後，不再適用現行法規所定貨幣單位折算新臺幣條例，為使
    罰金數額趨於一致，避免衍生新舊法比較適用問題，以緩和
    實務適用法律之衝擊，於不變動罰金數額之前提下，爰為第
    2 項規定。」，可知本條之規定，即在於避免就罰金之提高
    比較新舊法。且依本條規定，將罰金貨幣單位改為新臺幣，
    再予提高30倍，等於依罰金罰鍰提高標準條例第1 條前段提
    高10倍後，折算為新臺幣之金額，故實際上並無變更，而不
    在法律變更比較新舊法之列，本件自應逕行適用刑法施行法
    第1 條之1 ，附此敘明。
  (五)被告行為時，依修正前刑法第41條第1 項前段、罰金罰鍰提
    高標準條例第2 條（現已刪除）之規定，有期徒刑、拘役易
    科罰金之折算標準，原以銀元100 元、200 元、300 元折算
    1 日，經依現行法規所定貨幣單位折算新臺幣條例第2 條規
    定折算為新臺幣後，應以新臺幣300 元、600 元、900 元折
    算1 日，而刑法第41條第1 項前段修正後，則規定為以新臺
    幣1,000 元、2,000 元或3,000 元折算1 日，此因屬科刑規
    範事項之變更，其折算標準為裁判時所應諭知，自有就新舊
    法規定比較之必要，經比較新舊法結果，以被告等人行為時
    關於易科罰金之規定，較有利於被告等人。被告等人自應適
    用其行為時之法律，即修正前刑法第41條第1 項前段、修正
    刪除前罰金罰鍰提高標準條例、現行法規所定貨幣單位折算
    新臺幣條例第2 條之規定，為其如易科罰金之折算標準。
五、核被告所為，係犯刑法第339 條第1 項之詐欺取財罪。被告
    如附表所示先後多次犯行為連續犯，已如前述，應依修正前
    刑法第56條規定論以一罪並加重其刑。爰審酌被告詐取財物
    ，侵害他人合法權益，所得之財物非少，犯後否認犯行，及
    其犯罪之動機、目的、手段等一切情狀，量處如主文所示之
    刑。另被告所犯上開之罪，其犯罪時間既在96年4 月24日前
    ，所犯刑法第339 條第1 項之罪，復合於減刑條件，爰依中
    華民國九十六年罪犯減刑條例第2 條第1 項第3 款及第9 條
    之規定減其刑期二分之一，並諭知易科罰金之折算標準。
六、原審判決認被告犯詐欺取財罪，審酌全案案情，量處有期徒
    刑6 月，並諭知易科罰金之折算標準，並認被告所犯符合中
    華民國九十六年罪犯減刑條例之相關規定而減輕其宣告刑二
    分之一，固非無見。惟本件被告數次犯行，依告訴人提出之
    鄭燕萍調錢明細表，並非同時或於密切接近之時間內為之，
    所犯應依修正前刑法第56條之規定論以連續犯而應加重其刑
    ，原審認定被告所為數次犯行應論以接續犯而為單純一罪，
    自有未洽，本件上訴為有理由，應由本院予以撤銷改判。另
    依刑事訴訟法第449 條第3 項規定，簡易判決處刑所科之刑
    以宣告緩刑、得易科罰金或得易服社會勞動之有期徒刑及拘
    役或罰金為限；「所科之刑」係指「宣告刑」而言。另對於
    簡易判決之上訴，準用刑事訴訟法第3 編第1 章及第2章 之
    規定，管轄第二審之地方法院合議庭受理簡易判決上訴案件
    ，應依通常程序審理，其認案件有應依通常訴訟程序審判誤
    依簡易判決處刑之情形者，自應撤銷原判決，逕依通常訴訟
    程序為第一審判決（法院辦理刑事訴訟簡易程序案件應行注
    意事項第14條意旨參照）。本案既經本院改依修正前刑法第
    339 條第1 項、第56條之規定判處被告有期徒刑9 月，即與
    刑事訴訟法第449 條第3 項之規定得以簡易判決處刑之規定
    不符，應由本院將原判決撤銷，改依第一審通常程序自為第
    一審之判決，併予敘明。
據上論斷，應依刑事訴訟法第455 條之1 第1 項、第3 項、第
369 條第1 項前段、第299 條第1 項前段，刑法第2 條第1 項前
段、第339 條第1 項，修正前刑法第56條、第41條第1 項前段，
刑法施行法第1 條之1 第1 項、第2 項前段，中華民國九十六年
罪犯減刑條例第2 條第1 項第3 款、第7 條、第9 條，判決如主
文。
本案經檢察官賴志盛到庭執行職務。
中    華    民    國   100    年    11    月    2     日
                  刑事第五庭    審判長法  官  周淡怡
                                      法  官  陳德池
                                      法  官  王奕勛
以上正本證明與原本無異。
本件不得上訴。
中    華    民    國   100    年    11    月    2     日
                                      書記官  戴國安
附表：
┌─┬─────┬──────┬───┬───┬───┬────────┐
│編│支票號碼  │  發票日    │發票人│ 面額 │付款人│  借款時間      │
│號│          │            │      │      │      │（借款金額）    │
├─┼─────┼──────┼───┼───┼───┼────────┤
│1 │VB0000000 │95年3月5日  │潘秀練│34萬1,│第一商│1.94年11月14日  │
│  │          │            │      │000元 │業銀行│（現金6萬1,000元│
│  │          │            │      │      │大湳分│、匯款23萬元）  │
│  │          │            │      │      │行    │2.94年11月28日  │
│  │          │            │      │      │      │  （匯款5萬元） │
├─┼─────┼──────┼───┼───┼───┼────────┤
│2 │HA0000000 │95年3月31日 │蔡幸玉│21萬1,│彰化第│1.94年12月6日   │
│  │          │            │      │000元 │一信用│（匯款15萬元）  │
│  │          │            │      │      │合作社│2.94年12月23日  │
│  │          │            │      │      │      │（匯款5萬元）   │
│  │          │            │      │      │      │3.94年12月29日  │
│  │          │            │      │      │      │（匯款1萬元）   │
├─┼─────┼──────┼───┼───┼───┼────────┤
│3 │HA0000000 │95年4月20日 │蔡幸玉│9 萬4,│彰化第│94年12月30日    │
│  │          │            │      │500元 │一信用│（匯款10萬元）  │
│  │          │            │      │      │合作社│                │
└─┴─────┴──────┴───┴───┴───┴────────┘
中華民國刑法第339條
（普通詐欺罪）
意圖為自己或第三人不法之所有，以詐術使人將本人或第三人之
物交付者，處 5 年以下有期徒刑、拘役或科或併科 1 千元以下
罰金。
以前項方法得財產上不法之利益或使第三人得之者，亦同。
前二項之未遂犯罰之。